【裁判字號】    99,保險上,3
【裁判日期】    990519
【裁判案由】    給付事故補償金
【裁判全文】
臺灣高等法院民事判決                 99年度保險上字第3號
上  訴  人  丙○○
法定代理人  丁○○
訴訟代理人  歐宇倫律師
複  代理人  張國權律師
被上訴人    財團法人汽車交通事故特別補償基金
法定代理人  乙○○
訴訟代理人  戊○○
被上訴人    明台產物保險股份有限公司
法定代理人  甲○○
訴訟代理人  庚○○
            己○○
上列當事人間請求給付事故補償金事件，上訴人對於中華民國98
年12月14日臺灣臺北地方法院98年度保險字第23號第一審判決提
起上訴，本院於99年5月5日言詞辯論終結，判決如下：
    主      文
上訴駁回。
第二審訴訟費用由上訴人負擔。
    事實及理由
一、按不變更訴訟標的，而補充或更正事實上或法律上之陳述者
    ，非為訴之變更或追加，民事訴訟法第256條定有明文。查
    上訴人於原審主張系爭車禍事故係因上訴人遭不明車號車輛
    掉落石塊砸至系爭機車而摔倒，嗣於本院復主張系爭車禍事
    故或因撞到石塊絆倒、或因閃避前方掉落石頭而摔車，核屬
    補充事實上之陳述，於法尚無不合，應予准許，合先敘明。
二、本件上訴人起訴主張：伊於民國95年3月7日以其所有之車號
    CXU-531號重型機車（下稱系爭機車），向被上訴人明台產
    物保險股份有限公司（下稱明台保險公司）投保強制汽車責
    任險，保險期間自95年3月7日起至97年3月7日為止。嗣上訴
    人於96年12月13日下午1時30分許於在保險契約有效期間內
    ，騎乘系爭機車於行經台北市大直橋北往南60公尺處之際，
    適前方不明車號車輛掉下巨石砸到上訴人行駛中之系爭機車
    ，上訴人因而摔倒並造成頭部外傷併顱內出血，經路人報案
    送往財團法人長庚紀念醫院（下稱長庚醫院）救治，迄今仍
    為極重度植物人，經台灣台東地方法院（下稱台東地院）以
    97年度禁字第19號宣告禁治產，並領有極重度身心障礙手冊
    ，爰依強制汽車責任保險法第40條第1項第1款規定，向被上
    訴人財團法人汽車交通事故特別補償基金（下稱特別補償基
    金）請求補償，並依同法第36條第1項第3款規定，請求被上
    訴人明台保險公司與被上訴人特別補償基金連帶給付。而依
    強制汽車責任保險給付標準之規定，傷害醫療費用給付為每
    一人每一事故最高新台幣（下同）20萬元，殘廢給付則為每
    一人每一事故最高150萬元；上訴人因系爭車禍共支出之醫
    療、看護、及療養院費用已逾100萬元，而上訴人已成為極
    重度植物人，屬第一等級殘廢程度，故請求傷害醫療費用給
    付20萬元，殘廢給付150萬元，共計170萬元。又上訴人向明
    台保險公司申請理賠日為97年5月5日，並請求自該日翌日即
    97年5月6日起按年息5%計算之法定遲延利息等語，求為判決
    命被上訴人連帶給付伊170萬元及自97年5月6日起算之法定
    遲延利息，並陳明願供擔保請准宣告假執行。原審為上訴人
    敗訴之判決，上訴人不服提起本件上訴，而於本院聲明為：
    (一)原判決廢棄。(二)被上訴人應連帶給付上訴人170萬元及97
    年5月6日起至清償日止，按年息5%計算之利息。(三)並陳明願
    供擔保請准宣告假執行。
三、被上訴人特別補償基金則以：依系爭車禍事故之道路交通事
    故現場圖所示，系爭機車左倒刮地痕達15.9公尺，擦痕起始
    點東西向距離為2.5公尺，則換算南北向距離應為15.66公尺
    ，而依台北市政府警察局中山分局（下稱中山分局）函文，
    「處理該事故時，在肇事機車後方約10公尺處發現該石頭，
    為疏導交通即照相先行帶回派出所保管」，則上訴人如果確
    係遭前方車輛掉落之巨石所砸，落石之位置應在刮痕起點之
    前，方有砸到系爭機車並導致上訴人摔倒之可能，要無可能
    遺留在系爭機車後方約10公尺處。此外，上訴人就所主張之
    系爭機車遭不明車號車輛所掉落之巨石砸到之肇事經過，並
    未能舉證證明之，本件應非強制汽車責任保險法第13條所規
    範之「汽車交通事故」，上訴人請求為無理由等語，資為抗
    辯，而於本院答辯聲明為：上訴駁回。
四、被上訴人明台保險公司則辯稱：依台北市政府警察局交通警
    察大隊（下稱北市交通大隊）中華民國97年3月31日北市警
    交大事字第09731464000號函說明第二點「有關令郎（即上
    訴人）於96年12月12日13時30分駕駛CXU-531號普通重型機
    車發生交通事故乙案，本大隊初步分析研判結果，CXU-531
    號普通重型機車：不明原因肇事。」、第三點「經本局中山
    分局交通分隊處理人員於96年12月19日及27日二次聯繫均表
    令郎尚處昏迷狀態，無法製作交通事故談話紀錄表，另CXU-
    531號普通重型機車車損部位係左後視鏡與左側車身倒地刮
    痕，未有與其他車輛撞擊之痕跡，且現場周邊並無監視器畫
    面或其他事（跡）證可資佐證肇事經過」，是依北市交通大
    隊函覆，可知系爭車禍並無具體事證可證肇事經過，上訴人
    主張係因前方不明車號車輛掉下巨石砸到上訴人行駛中之機
    車，上訴人因而摔倒並造成頭部外傷併顱內出血，純為想像
    ，不足採信。上訴人並未舉證證明有其他不明車輛肇事，復
    無因使用或管理汽車致乘客或第三人傷害或死亡，自非強制
    汽車責任保險法所規範之「汽車交通事故」，上訴人不得依
    據上開法律之規定，請求明台保險公司給付強制汽車責任保
    險金或與特別補償基金負連帶給付之責等語，而於本院答辯
    聲明為：上訴駁回。
五、查上訴人曾以系爭機車為被保險車輛，向被上訴人明台保險
    公司投保強制汽車責任保險，保險期間自95年3月7日起至97
    年3月7日止。而上訴人於96年12月13日為人發現倒臥於台北
    市中山區大直橋頭北往南向60公尺處，員警王作平獲報於同
    日13時30分許趕赴上開地點處理，員警王作平並於該處帶回
    一枚石頭。上訴人因上開事故受有頭部外傷併顱內出血之傷
    害，經台東地方法院以97年度禁字第19號民事裁定宣告上訴
    人為禁治產人，上訴人並經判定為極重度植物人而領有身心
    障礙手冊。而上訴人前於97年8月15日就系爭事故向被上訴
    人明台保險公司申請理賠，遭該公司以97年8月15日97明板
    理字第122號信函為拒絕理賠之通知，有上訴人駕駛執照、
    保險證、上開禁治產裁定、身心障礙手冊、全民建康保險重
    大傷病核定審查通知書、明台保險公司上開函文（見台東地
    院97年度訴字第148號卷第9至13、15、32頁）、北市交通大
    隊交通事故初步分析研判表、交通事故現場圖、補充資料表
    、交通事故談話紀錄表、道路交通事故調查報告表及照片附
    卷可稽（見原審卷第16至19頁、22至23頁、25至30頁），復
    為兩造所不爭，堪認為真正。
六、上訴人主張系爭車禍乃因前方不明車號車輛掉下巨石砸到上
    訴人行駛中之機車，上訴人因而摔倒並造成頭部外傷併顱內
    出血，依強制汽車責任保險法相關規定，被上訴人特別補償
    基金及明台保險公司應連帶給付其170萬元加計法定遲延利
    息等語，則為被上訴人所否認，分別以前詞置辯。是本院首
    應審究者，核為：上訴人於上開時地受有前揭傷害，是否屬
    強制汽車保險法第13條所定義之汽車交通事故？
七、經查：
  (一)按當事人主張有利於己之事實者，就其事實有舉證之責任，
    民事訴訟法第277條前段有明文規定，又按民事訴訟如係由
    上訴人主張權利者，應先由上訴人負舉證之責，若上訴人先
    不能舉證，以證實自己主張之事實為真實，則被上訴人就其
    抗辯事實即令不能舉證，或其所舉證據尚有疵累，亦應駁回
    上訴人之請求。最高法院著有17年上字第917號判例要旨可
    照。
  (二)次按「事故汽車部分為被保險汽車，部分為第40條第1項所
    定之汽車者，請求權人得請求各應負給付義務之保險人與特
    別補償基金連帶為保險給付或補償」，強制汽車責任保險法
    第36條第1項有明文規定；又「汽車交通事故發生時，請求
    權人因下列情事之一，未能依本法規定向保險人請求保險給
    付者，得於本法規定之保險金額範圍內，向特別補償基金請
    求補償：一、事故汽車無法查究。…」，亦為同法第40條第
    1項第1款所明定。而強制汽車責任保險法所稱汽車交通事故
    ，指使用或管理汽車致乘客或車外第三人傷害或死亡之事故
    ，此觀該法第13條規定甚明。是上訴人主張依強制汽車責任
    保險法第36條第1項規定，請求明台保險公司給付上開保險
    金、並依同法第40條第1項第1款之規定請求特別補償基金給
    付補償金，既均為被上訴人所否認，本件上訴人自就有利於
    己之事實即系爭車禍屬強制汽車責任保險法所稱汽車交通事
    故乙節負舉證之責。
  (三)查上訴人主張系爭車禍事故係因上訴人於上開時地遭不明車
    號車輛掉落石塊砸至系爭機車而摔倒、或撞到石塊絆倒、或
    因閃避前方掉落石頭而摔車，而致上訴人受傷，核屬強制汽
    車責任保險法所稱汽車交通事故云云，固舉證人即員警江清
    泉、王作平為證，惟查：
    1.證人即任職於北市交通大隊負責製作上開現場圖、補充資
      料及談話紀錄之員警江清泉於原審到庭係結證稱「（、上
      開現場圖「肇事經過摘要」欄位記載「疑似自摔肇事」，
      是否為證人所為？）是。（證人為上開記載，依據為何？
      ）因為機車四周無與其他車輛發生碰撞的情形，只有右側
      有倒地的痕跡，我初步是這樣認定。（證人有無檢視，機
      車有無遭石頭擊中之痕跡？（如凹痕等））有看但是沒有
      發現」等語（見原審卷第154頁反面、第155頁）。是依其
      證述難認上訴人上開主張為真。
    2.證人即任職於台北市政府警察局大直派出所之員警王作平
      於原審則到庭證稱「（證人是否曾於96年12月13日下午1
      時30分許，前往台北市大直橋北往南60公尺處，處理上訴
      人騎乘機車摔倒之車禍事故？當時車禍現場情形如何？）
      是，我到場時救護人員已經在場，傷患也還在，正在搬運
      的過程，車子也還在。」、「（車禍原因為何，證人是否
      知悉？如何知悉？）我到場時，有一位民眾在場疏導交通
      ，據該民眾稱車子旁邊有一塊石頭，他的意思可能是上訴
      人騎車撞到石頭摔倒。但是他也沒有看到發生的經過，但
      是他不願意留資料，在場只有他一人。」、「（證人是否
      於上開車禍事故現場拾獲一枚石頭？如是，則證人撿拾該
      枚石頭之原因？拾獲位置（與機車之相對位置？）？該枚
      石頭之大小、性質、形狀？該枚石頭之表面，有無血跡或
      油漆痕跡等？該枚石頭現在何處？）是，撿石頭的原因就
      是據路人說的可能撞到石頭，當時我並未拾獲該枚石頭，
      而是那名路人已經撿起來放在路邊，我今天有帶來，石頭
      上沒有血跡，就是一般建築廢棄的石塊。」、「（上開車
      禍事故之傷者，主張其係因前方不明汽車所載之巨石掉落
      砸傷，證人意見？現場是否有任何跡證，足以佐證？）我
      無法認定，大直橋上並無監視器，無法調閱。」等語（見
      原審卷第177頁反面、第178頁），則依證人王作平所言，
      亦僅足證明系爭車禍發生現場有一枚石頭，尚無從認定確
      係認定上訴人前開主張屬實。參酌證人江清泉初步研判上
      訴人疑似自摔肇事，以及證人王作平當時撿拾石頭之原因
      ，係在場路人懷疑上訴人係因上訴人騎乘系爭機車絆到該
      枚石頭而摔倒，故該名路人將該枚石頭移至路邊，然該名
      路人亦未目睹上訴人摔倒之經過，自不足認定上訴人確係
      如在場路人所言之原因而受傷。上訴人又主張員警王作平
      曾向上訴人姐夫黃漢升表示應係前方不明車輛落石砸傷造
      成本件事故云云，惟縱認上訴人此部分主張非虛，員警王
      作平亦未親見上訴人摔倒經過，亦難為其有利之認定
    3.上訴人復主張事故地點為台北市○○○路面，事故發生時
      ，大直橋上並無任何施工，且中午為車輛行經頻仍時段，
      亦無可能有人故意擺放石塊於路中，而大直橋其路面平整
      ，並非常有石塊或雜物出現，如有，必有駕駛人報案，乃
      本件證人江清泉及王作平均未提及有人報案，顯見該石塊
      並非早已存在該路段，而係由往來車輛掉落較符經驗法則
      ，是本件不論上訴人係因遭石塊砸到而摔倒；或撞到石塊
      絆倒；或因閃避前方掉落石頭而摔車，均屬汽車交通事故
      ，本件拾獲之石塊應可合理推論係由不明車輛載運過程行
      經橋上掉落，自與上訴人所受傷害有直接關聯云云。惟查
      依本件北市交通大隊97年3月31日北市警交大事字第09731
      464000號書函函覆上訴人之父丁○○內容所載，說明第二
      點係記載「有關令郎（即上訴人）於96年12月12日13時30
      分駕駛CXU-531號普通重型機車發生交通事故乙案，本大
      隊初步分析研判結果，CXU-531號普通重型機車：不明原
      因肇事。」、第三點「經本局中山分局交通分隊處理人員
      於96年12月19日及27日二次聯繫均表令郎尚處昏迷狀態，
      無法製作交通事故談話紀錄表，另CXU-531號普通重型機
      車車損部位係左後視鏡與左側車身倒地刮痕，未有與其他
      車輛撞擊之痕跡，且現場周邊並無監視器畫面或其他事（
      跡）證可資佐證肇事經過」（見原審卷第55頁），是依北
      市交通大隊上開函覆，可知系爭車禍尚無具體事證可證肇
      事經過，堪認被上訴人抗辯並無積極事證足以證明確有事
      故汽車無法查究等情為可採。縱認依經驗判斷該石塊與其
      他車輛有關，亦難遽認即與上訴人受有上開傷害確有因果
      關係存在。此外復無其他事證足資證明，上訴人主張本件
      拾獲之石塊應可合理推論係由不明車輛載運過程行經橋上
      掉落，自與上訴人所受傷害有直接關聯云云，要屬個人臆
      測之詞。遑論如係上訴人撞到石塊絆倒，得否認係使用或
      管理汽車致乘客或車外第三人傷害或死亡之事故，猶有疑
      義。
    4.又保險法第54條第2項規定適用於前提事實明確而對於保
      險契約解釋有爭議時，方作有利於被保險人之解釋；本案
      係屬事實認定（是否屬強制汽車責任保險法所稱之汽車交
      通事故）爭議，尚未涉及保險契約之疑義，核無保險法第
      54條第2項適用的問題，上訴人引上開保險法規定為主張
      ，容有誤會，附此敘明。
  (四)綜上，上訴人未能舉證證明其係於上開時地因不明車號車輛
    掉落石塊砸至系爭機車而摔倒；或撞到石塊絆倒；或因閃避
    前方掉落石頭而摔車，即不足認本件確有他人使用或管理汽
    車致上訴人受有上開傷害，而上訴人雖然騎乘系爭機車，然
    其並非乘客或車外之第三人，自不符合強制汽車保險法第13
    條所謂之「汽車交通事故」，是上訴人本於該法第36條第1
    項第3款、第40條第1項之規定，請求被上訴人連帶給付上開
    保險金、補償金，難謂有據。
八、綜上所述，上訴人主張為不足採，被上訴人抗辯尚屬可信。
    。從而，上訴人主張本於強制汽車責任保險法規定，請求被
    上訴人連帶給付，為無理由，不應准許。其假執行之聲請亦
    失所附麗，應併予駁回。原審為上訴人敗訴之判決，及駁回
    其假執行之聲請，並無不合。上訴意旨指摘原判決不當，求
    予廢棄改判，為無理由，應予駁回。
九、本件事證已臻明確，兩造其餘攻擊或防禦方法，經審酌後認
    與本件之結論無涉，爰不一一論述，併予敘明。
十、據上論結，本件上訴為無理由，依民事訴訟法第449條第1項
    、第78條，判決如主文。
中    華    民    國    99    年    5     月    19    日
                    民事第二庭
                        審判長法  官  吳謙仁
                              法  官  李瓊蔭
                              法  官  黃莉雲
正本係照原本作成。
如不服本判決，應於收受送達後20日內向本院提出上訴書狀，其
未表明上訴理由者，應於提出上訴後20日內向本院補提理由書狀
（均須按他造當事人之人數附繕本）上訴時應提出委任律師或具
有律師資格之人之委任狀；委任有律師資格者，另應附具律師資
格證書及釋明委任人與受任人有民事訴訟法第466條之1第1項但
書或第2項（詳附註）所定關係之釋明文書影本。
中    華    民    國    99    年    5     月    20    日
                              書記官  魏汝萍
附註：
民事訴訟法第466條之1（第1項、第2項）：
對於第二審判決上訴，上訴人應委任律師為訴訟代理人。但上訴
人或其他法定代理人具有律師資格者，不在此限。
上訴人之配偶、三親等內之血親、二親等內之姻親，或上訴人為
法人、中央或地方機關時，其所屬專任人員具有律師資格並經法
院認為適當者，亦得為第三審訴訟代理人。

司法院資訊處製作；財團法人民間司法改革基金會備份。
